【裁判字號】    97,勞訴,145
【裁判日期】    980413
【裁判案由】    給付資遣費
【裁判全文】
臺灣臺北地方法院民事判決             97年度勞訴字第145號
原      告  丙○○
訴訟代理人  乙○○
訴訟代理人  李金澤律師
複代理人    陳麗玢律師
被      告  甲○○
被      告  庚○○
兼上一人
訴訟代理人  丁○○
被      告  戊○○
被      告  己○○
上列當事人間給付資遣費事件，本院於九十八年三月二十三日言
詞辯論終結，判決如下：
    主  文
原告之訴及假執行之聲請均駁回。
訴訟費用由原告負擔。
    事  實  及  理  由
一、原告起訴主張：
  (一)被告丁○○、甲○○、庚○○、黃靜文、己○○等人為原告
    雇用之旅遊展展售人員，工作內容為推銷佬沃旅遊專案，若
    立即刷卡成交，一個月後可領取獎金，若旅客有退費，則需
    扣回獎金，嗣後因遠東航空停飛事件影響，原告遂按此約定
    扣回被告等人獎金若干。被告5人中除己○○為正職外，其
    餘均為兼職人員；雙方於民國96年11月15日訂有旅遊展場約
    聘規定事項（以下簡稱約聘規定事項），約定被告三年內不
    可再參與相關休閒旅遊、飯店業、展場，若有違反需歸還所
    有領取之薪獎，並放棄法律抗辯權，當時被告均未有異議，
    原告亦未告知若不簽署必須立即走人等語。詎料，被告等5
    人於97年6月13日起即由丁○○帶領，轉至其他旅行公司之
    展覽場與原告競互商機，屢經勸阻，均置若罔聞。爰依約聘
    契約書第7條之規定及民法184條之規定請求賠償。並就被告
    之抗辯為如下主張：
  (二)被告甲○○、丁○○部分：
  1.被告甲○○及丁○○分別於96年9月起至97年5月16日、96年
    1月12日至97年5月16日為原告展售，雙方未約定底薪，僅約
    定於大型展覽每銷售一套行程可獲得新台幣（下同）1000元
    獎金，小型展覽則為1200元。被告甲○○、丁○○本於97年
    6月13日尚有一場展售活動，因被告跳槽而無法合作。
  2.被告甲○○及丁○○就獎金發放金額雖有疑義，然被告甲○○經扣款後尚可領取5000獎金，但其未與原告核對明細，原
    告無法給付，並非拒不發放。至於丁○○部分，其曾向原告
    借款5萬元，原告合併其與甲○○97年5月1日及5月16日展場
    所得，並扣除退費扣回獎金後，已於97年6月10日開立85,25
    0元之支票乙張，丁○○並承諾自之後每場展售所得扣除1/3
    以供償還借款，但被告嗣後並未返還5萬元借款，且因退款
    旅客增加故被告丁○○僅得再領取1000元獎金。
  (三)庚○○部分：
    被告庚○○自96年4月起至97年5月16日止為原告展售，約定
    除每天給予1200元之車馬費外，每銷售一套行程可領500元
    獎金。被告稱因遠東航空停飛事件被扣除之獎金多達4000元
    ，但原告僅扣除750元，此外尚有旅客迄今尚未付清款項，
    因此無法支付獎金予被告。
  (四)戊○○部分：
    被告戊○○自96年7月18日起至97年5月16日止為原告展售，
    約定除每天給予1200元之車馬費外，每銷售一套行程可領
    500元獎金。被告稱原告有遲延給付獎金等情，但戊○○之
    車馬費均於當日領取，獎金遲延部分乃因被告遲滯97年10月
    27日始向原告公司核對領取，並非原告遲延給付。
  (五)己○○部分：
    其自96年2月起轉為原告正職人員，約定除展場展售工作外
    必須至原告公司固定打卡上下班，作後續旅遊服務，並於97
    年4月離職。任職期間原告應被告要求，未替其其投保勞健
    保，並將薪資及獎金匯入被告母親帳戶，被告抗辯其非正職
    人員，原告為為其投保等情，並非屬實。
  (六)並聲明1.被告丁○○應給付原告682,800元整，並自起訴狀
    繕本送達被告翌日起至清償日止，按週年利率5％計算之利
    息；被告甲○○應給付原告261,400元整，並自起訴狀繕本
    送達被告翌日起至清償日止，按週年利率5％計算之利息。
    ；被告庚○○應給付原告170,800元整，並自起訴狀繕本送
    達被告翌日起至清償日止，按週年利率5％計算之利息。
    ；被告戊○○應給付原告142,200元整，並自起訴狀繕本送
    達被告翌日起至清償日止，按週年利率5％計算之利息；被
    告己○○應給付原告460,417元整，並自起訴狀繕本送達被
    告翌日起至清償日止，按週年利率5％計算之利息。2.訴訟
    費用由被告負擔。3.原告願供擔保請准假執行。
二、被告則抗辯：
  (一)被告等五人均稱，其工作內容、工作期間及獎金等約定均如
    原告所述，原告並告知被告，獎金必須待旅客未為退費時，
    始能發放發放。至於系爭約聘規定事項係雙方於96年11月17
    日始簽訂，簽訂時該文件未載日期，原告僅告知其為展場注
    意事項，若不簽訂則取消工作機會，被告等不知其為約聘契
    約。嗣後原告諉稱，因遠東航空公司停飛導致旅行團無法成
    行，旅客退費等因素，而使被告之獎金受扣除或有遲延給付
    之情形，被告遂因此而離職；各被告並分別抗辯如下：
  (二)被告甲○○抗辯：
    原告自96年9月起至97年5月16日止僅給付被告244,650元之
    獎金；嗣後，被告因原告拖欠97年4月及5月之薪資而離職，
    被告所銷售之旅行團行程均已出團，原告迄今尚未將拖欠之
    獎金結算清楚，為惡意拖欠。並聲明：1.原告之訴及假執行
    均駁回。2.訴訟費用由原告負擔。3.如受不利之判決，願供
    擔保請准宣告免為假執行。
  (三)被告丁○○抗辯：
    其於94年11月17日至原告公司工作，但於95年4月即離職，
    之後被告以兼職展場銷售為業，但原告於96年1月起至97年5
    月16日止僅給付616,500元；被告並非原告公司之正式員工
    ，雙方並無簽訂約聘契約，原告並未替被告投保勞健保、就
    其薪資所得亦未給予扣繳憑單。況約聘規定事項第6條亦稱
    ，展場活動結束後約聘亦終止，原告不可依此約束被告；被
    告並非原告公司之正職人員，無法取得原告客戶資料，更遑
    論商業機密，其後所為之工作亦無涉及競業行為；再者原告
    稱被告有率眾離職等情事，但被告等人離職原因為原告拖欠
    獎金，與被告無關。被告願返還借款部分，並要求與對帳，
    但為原告所拒。並聲明：1.原告之訴及假執行均駁回。
    2.訴訟費用由原告負擔。3.如受不利之判決，願供擔保請准
    宣告免為假執行。
  (四)被告庚○○抗辯：
    兩造曾約定客戶必須給付3000元以上之訂金，始能發放獎金
    ，原告稱其於遠東航空停飛事件僅扣除750元，但原告於計
    算時未含到職時所議定單人次旅客付款達3000元以上即發放
    業績獎金，並加計客戶退款部分，故原告確實拖欠4000元之
    獎金尚未給付。原告雖稱行程未成功出團，但被告無法查詢
    有無退團情事，僅原告稱客戶單方面發生問題，被告即無法
    領取獎金；被告雖以約聘規定事項第7條主張被告應返還獎
    金云云，但被告知工作內容為展場SHOW GIRL，所簽訂之契
    約皆限於展覽期間，且不具有僱傭關係之正式聘用契約書。
    並聲明：1.原告之訴及假執行均駁回。2.訴訟費用由原告負
    擔。3.如受不利之判決，願供擔保請准宣告免為假執行。
  (五)被告戊○○則抗辯：
    原告係以SHOWGIRL為業，僅為兼職人員，主要工作所得為按
    件計酬。按兩造所簽訂之約聘規定事項第7條之競業規定，
    無法達到保護營業秘密之目的競業禁止之內容並不合理，原
    告亦未給予相當補償，故兩造間之競業禁止規定應為無效。
    且被告於簽約當時原告只有口頭告知約聘規定事項前面五點
    ，並未給予審閱期間，亦未給予副本以供被告留存，故被告
    主張該約聘規定事項無效。並聲明：1.原告之訴及假執行均
    駁回。2.訴訟費用由原告負擔。3.如受不利之判決，願供擔
    保請准宣告免為假執行。
  (六)被告己○○則抗辯：
    原告自96年3月至97年5月9日止，共給付獎金及薪資453,250
    元。被告雖享有底薪保障，但並非正式員工，原告未為被告
    投保勞、健保，且無提撥6％之勞退新制退休金，亦無給被
    告扣繳憑單，被告僅長期配合原告展售工作，白天至原告公
    司打卡，如有展場活動，即為展售工作，被告未與原告簽簽
    訂約聘契約，原告主張被告為正職人員必須舉證以實其說縱
    使被告為正式人員，其已於97年4月30日離職，應有從事任
    何工作之自由。並聲明：1.原告之訴及假執行均駁回。2.訴
    訟費用由原告負擔。3.如受不利之判決，願供擔保請准宣告
    免為假執行。
三、兩造不爭執事項：
    被告丁○○、甲○○、庚○○、黃靜文、己○○等人為原告
    雇用之旅遊展展售人員，工作內容為推銷佬沃旅遊專案，雙
    方並約定若售出上開專案行程，被告即可領有獎金，但若旅
    客有退費之情形則需將獎金扣回；其獎金約定之數額及工作
    期間均詳如原告所述，雙方並曾簽訂旅遊展場約聘規定事項
    ，此為被告所不爭執。
四、原告雖主張被告己○○雖為正職人員，然為被告己○○所否
    認，陳稱被告並未為其投保勞健保，亦未為其提撥新制6％
    之退休金，原告亦未另行舉證證明其被告己○○確為其正式
    員工而非僅合作期間較長之兼職人員，原告所述自無從採信
    ，是以就被告己○○部分亦應認為與其餘被告相同，均為臨
    時人員，僅負責旅遊展場之展售，合先敘明。
五、按兩造所簽旅遊展場約聘事項中第7條約定：「所有參展人
    員結束旅展活動後，除繼續參與本公司下一場次外，為維護
    商業道德機密，三年內不可再參與相關休閒旅遊、飯店業、
    展場，若有違反需歸還所有領取之薪獎，並放棄法律抗辯權
    」，就簽署此一約款之目的，原告主張所有參展者都要簽，
    係因怕參與展覽者在外有不當行為，原告公司因此要負責，
    所以才要其簽署等語（本院98年2月12日言詞辯論筆錄第3頁
    以下），以及被告等人已經被其他旅展廠商貼上「佬沃」標
    籤等語（原告98年3月23日準備書狀第3頁）。
五、按兩造所簽旅遊展場約聘事項中第7條之約定，核其性質係
    屬競業禁止之約款。按競業禁止約款係為雇主單方之利益限
    制勞工離職後之職業選擇自由，此種約款於何種情況下應認
    為顯失公平或違反公序良俗而無效一節，我國法上雖無明文
    規定，實務上曾參照學說及外國法，認為競業禁止約定之有
    效要件，包括：(1)企業或雇主有依競業禁止特約保護之利
    益存在，即雇主之固有知識、營業祕密確有保護之必要、
    (2)勞工或員工在原雇主或公司之職務及地位，如無特別技
    能、技術且職位較低，非企業之主要營業幹部、處於弱勢之
    勞工，縱離職後至相同或類似業務之企業任職，亦無妨害原
    雇主營業之可能，此時之競業禁止約定應認拘束勞工轉業自
    由，乃違反公序良俗而無效、(3)限制勞工就業之對象、期
    間、區域、職業活動之範圍，須不超逾合理之範疇、(4)需
    有填補勞工因競業禁止之損害之代償措施等（台灣高等法院
    95年度勞上字第32號、台灣高等法院台南分院93年度上易字
    第152號、86年度勞上字第39號判決參照）。美國、德國除
    就約款本身之審查外，更納入兩造利益權衡與公共政策
    (public policy)之考量。
五、經查，被告皆為臨時人員，與原告根本無長久之合作關係，
    係視展覽場合需求臨時聘雇，原告自無可能投注如何龐大之
    資本對其加以培訓專業技能。況且，原告自陳被告之工作內
    容為在旅展中推銷原告佬沃旅遊專案，若立即刷卡成交，一
    個月後可領取獎金，若旅客有退費，則需扣回獎金，至於被
    告在展場向客戶介紹行程之內容，顯見被告之工作為單純之
    銷售佬渥行程。衡諸旅遊行程之交易習慣，旅遊行程之銷售
    ，無非告知客戶行程有何特色、第幾天參觀何景點、住宿何
    地、費用若干等事項而已，此等銷售行為並無須如何高深之
    專業技術，甚至多有仰賴被告個人魅力吸引顧客之處。且就
    行程內容、價格等，旅遊業者通常皆備有行程表供客戶索取
    甚至主動發送，對照原告公司佬沃行程表，其記載亦不出上
    開事項，此有原告公司佬沃行程表在卷可考。甚且，原告亦
    自陳所謂向客戶介紹行程，係「到佬沃玩四天，送國內四天
    三夜旅遊，特惠價二人同行每人9988元，之前價格為8888元
    」等（本院98年2月12日言詞辯論筆錄第4頁），顯見被告因
    其銷售過程所取得之資訊甚為平常，且均已載於原告之行程
    表上，任何人欲取得並無困難，原告就此行程內容、價格等
    並無任何須受保護之合法利益。又，被告等均僅依銷售業績
    獲得車馬費及500元、1000元不等之獎金，原告不僅未因競
    業之要求而另行給付被告何等代償，彌補被告於競業禁止期
    間之損失。甚至被告若有競業行為尚須歸還先前賺取之薪資
    獎金，揆諸前揭標準，此等約款顯然係於原告事實上未支出
    成本、無任何合法利益之狀況下，無端限制被告之就業自由
    長達三年，置被告等之生計於不顧，顯然已達違反公序良俗
    之程度，依民法第72條，自應認為無效。
六、本件旅遊展場約聘事項第7條之約定既屬無效，從而，原告
    依該條約定請求被告各返還如其訴之聲明所示之金額，並均
    加計並自起訴狀繕本送達翌日起至清償日止，按週年利率5
    ％計算之利息，即屬無據，應予駁回。原告受敗訴判決，其
    假執行之聲請即失所依據，應併予駁回。
七、因本案事證已臻明確，兩造其餘主張陳述及所提之證據，均
    毋庸再予審酌，附此敘明。
八、據上論斷：原告之訴為無理由，並依民事訴訟法第七十八條
    判決如主文。
中    華    民    國    98    年    4    月    13    日
                      勞工法庭  法  官  陳怡雯
以上正本係照原本作成
如對本判決上訴，須於判決送達後20日內向本院提出上訴狀
中    華    民    國    98    年    4    月    13    日
                                書記官  陳黎諭


司法院資訊處製作；財團法人民間司法改革基金會備份。
